【裁判字號】    89,易,2831
【裁判日期】    900131
【裁判案由】    重利
【裁判全文】
臺灣臺北地方法院刑事判決                        八十九年度易字第二八三一號
    公  訴  人  臺灣臺北地方法院檢察署檢察官
    被      告  丙○○
                戊○○
右列被告等因重利案件，經檢察官提起公訴（八十九年度偵字第一九四一五號），本
院判決如左：
    主      文
丙○○、戊○○共同乘他人急迫貸以金錢，而取得與原本顯不相當之重利為常業，各
處有期徒刑陸月，如易科罰金，均以參佰元折算壹日。各緩刑參年。
扣案之行動電話壹具（含0000000000門號卡及電池）沒收。
    事      實
一、丙○○曾因殺人未遂案件經判決後，減刑為應執行有期徒刑二年二月，於民國八
    十二年五月二十七日執行完畢後，五年以內未曾受有期徒刑以上刑之宣告。詎丙○○與戊○○二人因為景氣影響致經濟狀況不佳，竟基於概括之犯意聯絡，自民
    國八十九年四月間起（起訴書誤載為八十九年三月間），以在報紙上刊登「小額
    借款、保密、可分期、電話00000000」廣告之方式，招攬需款急迫之不
    特定人前來借款。嗣果陸續有甲○○、己○○、乙○○、何傚辰、刁德雲、石麗
    茹、張皓陽、簡仁章、闕介毅、簡偉、葉俊雄、楊炯青、何峻雄、丁○○、庚○○等人因需款急迫，循上開電話聯絡借款，而轉接至丙○○所有之000000
    0000號行動電話，丙○○、戊○○因而乘上開借款人急需用款之際，以每借
    款新台幣（下同）一萬元，每十日需支付一千元至二千元不等利息之計息方式，
    連續多次在台北地區出借款項予上開借款人並收取利息，以此方式獲取與原本顯
    不相當之重利，並以此為常業。迄於八十九年九月二十九日丙○○、戊○○與借
    款人甲○○相約在台北市○○路三軍總醫院民眾門診中心前，收受甲○○繳付利
    息之際，為警當場查獲，並循線扣得丙○○所有專供上述高利放款聯絡使用之行
    動電話一具（含0000000000門號卡及電池）及借款人借款時交付之身
    分證影本十一紙、駕照影本一紙、本票十六紙、借款人所有之匯款單、非專供高
    利放款使用之記事本二本，始查知上情。
二、案經臺北市政府警察局移送臺灣臺北地方法院檢察署檢察官偵查起訴。
    理      由
一、右揭事實，業據被告丙○○、戊○○於偵審中坦承以上述計息方式放款，而收取
    與原本顯不相當之重利等情不諱，並據事實欄所示之各借款人於警訊中指述甚詳
    ，且有事實欄所載之行動電話、證件影本、匯款單扣案可資佐證，互核均相符合
    。參以：被告二人於報紙上刊登前述放款廣告，招攬需款急迫之不特定客戶，致
    本件循線查得之借款人高達十五人，且其等放款時，均約定借款人須填寫本票、
    交付證件或影本為擔保，有一定之貸款手續，顯係有計畫、規模之經營，而有以
    此為常業之意，並非偶然進行之高利放貸；且被告丙○○於警訊中自承：因為經
    商失敗，為了生活才經營地下錢莊等語（偵查卷第九頁參照），被告戊○○於警
    訊中亦自承：因最近潛水業收入不好只好冒險放高利貸（偵查卷第十二頁背面參
    照）等語，可見被告二人確因經濟狀況不佳而有以此為業，賴以維生之意。另被
    告二人開始經營上開業務之時間為八十九年四月間，此據被告二人於警訊、及偵
    審中供述明確，公訴人依被告二人之警訊、偵查自白內容，於起訴書犯罪事實欄
    記載被告自八十九年三月間起進行高利放貸，顯與警訊及偵查之卷證資料不符，
    而屬誤載，附此說明。綜上所述，本件事證明確，被告二人之犯行均堪認定。
二、核被告二人所為，均係犯刑法第三百四十五條之常業重利罪；被告等以高利貸款
    予他人為常業之行為本身，本即有對多數人放款之性質，是被告雖於常業經營高
    利放款期間對多數人放款，仍屬單純一罪，公訴人起訴認係犯刑法第三百四十四
    條之連續重利罪，尚有未洽，起訴法條應予變更，附此敘明。被告二人就上述犯
    行有犯意聯絡及行為分擔，為共同正犯。爰審酌被告等以乘他人急迫輕率之際經
    營高利放貸為常業，對社會秩序妨害甚鉅，惟被告等單筆貸款數額不大，及其等
    非經常為重大犯罪之人，有台灣高等法院檢察署刑案紀錄簡覆表在卷可按，顯係
    一時貪念而為此犯行，且被告二人於警訊及偵審中均坦承犯行，犯後態度良好等
    一切情狀，分別量處如主文所示之刑。查被告行為後，刑法第四十一條業於九十
    年一月十日修正公佈施行，於同年月十二日生效，關於易科罰金之條件業經修正
    為同法條第一項前段「犯最重本刑為五年以下有期徒刑以下之刑之罪，而受六個
    月以下有期徒刑或拘役之宣告，因身體、教育、執業、家庭之關係或其他正當事
    由，執行顯有困難者，得以一元以上三元以下折算一日，易科罰金」，是比較新
    舊法結果，以新法有利於被告，應依刑法第二條第一項前段適用裁判時之法律，
    依修正後刑法第四十一條第一項規定，各就主文所示之宣告刑，諭知易科罰金之
    折算標準，附此說明。再查被告丙○○曾因殺人未遂案件經判決後，減刑為應執
    行有期徒刑二年二月，於八十二年五月二十七日執行完畢後，五年以內未曾受有
    期徒刑以上刑之宣告；被告戊○○則未曾受有期徒刑以上刑之宣告，此分別有臺
    灣高等法院檢察署刑案記錄簡覆表在卷可稽，其二人初次為此重利犯行，經此教
    訓應知警惕，當無再犯之虞，本院因認被告二人所受刑之宣告，均以暫不執行為
    適當，爰各併予宣告緩刑三年，以勵自新。
三、扣案之行動電話壹具（含0000000000門號卡及電池）係共犯被告丙○○所有，專供本件重利放款犯罪聯絡之用，業據其供承明確，依刑法第三十八條
    第一項第二款宣告沒收。另借款人借款時留存之身分證影本十一紙、駕照影本一
    紙、係供被告確認借款人身分所用之物，而借款人簽發供借款擔保之本票，於超
    過法定利息之部分外，均得為被告等主張借貸關係之借款憑證，均無沒收之必要
    ，附此說明。至借款人所有之匯款單，係借款人提出之證物，並非被告所有之物
    ；而被告二人所有之記事本二本，係其等個人使用之電話簿，非專供本件犯罪所
    用之物，此據被告二人供述甚詳，且查無其他積極證據足以證明上述物品係被告
    所有、專供本件犯罪所用之物，均不予沒收。
據上論斷，應依刑事訴訟法第二百九十九條第一項前段、第三百條，刑法第二條第一
項前段、第二十八條、第三百四十五條、第四十一條第一項、第七十四條第一款、第
二款、第三十八條第一項第二款，罰金罰鍰提高標準條例第一條前段、第二條，判決
如主文。
本案經檢察官謝名冠到庭執行職務。
中      華      民      國    九十      年      一      月    三十一    日
                                    台灣台北地方法院刑事第八庭
                                       法  官   朱瑞娟
右正本證明與原本無異
如不服本判決應於送達後十日內向本院提出上訴狀
                                       書記官   葉金發
中      華      民      國    九十      年      二      月      二      日
附錄本案所犯法條全文
中華民國刑法第三百四十五條
 (常業重利罪)
以犯前條之罪為常業者，處五年以下有期徒刑，得併科三千元以下罰金。


司法院資訊處製作；財團法人民間司法改革基金會備份。
